【裁判字號】    95,重訴,12
【裁判日期】    970613
【裁判案由】    損害賠償
【裁判全文】
臺灣彰化地方法院民事判決  95年度重訴字第12號
原        告  乙○○
法 定代理 人  甲○○
訴 訟代理 人  李淵源律師
被        告  財團法人彰化基督教醫院
法 定代理 人  戊○○
被        告  丙○○
              己○○
              丁○○
前列四人共同
訴 訟代理 人  蔡瑞麒律師
複  代理  人  李慶松律師
上列當事人間請求損害賠償事件，本院於民國97年5月28日言詞
辯論終結，茲判決如下：
    主      文
原告之訴駁回。
訴訟費用新台幣壹拾貳萬陸仟柒佰貳拾元由原告負擔。
    事實及理由
一、原告主張：
  (一)原告於民國94年2月12因呼吸不適，前往被告財團法人彰化
    基督教醫院（以下簡稱被告醫院）就診並住院。嗣於94年2
    月14日由被告丙○○醫師施行氣切手術，被告丙○○並於94
    年2月16日14時30分許將氣切管由塑膠頭改為鐵頭。至同日
    21時35分許，鐵頭氣切管突然鬆脫，經值班護士逕自按下氣
    切管，並喚來小兒科醫師即被告己○○醫師，被告己○○隨
    即將氣切管拔出，重新裝進去。惟原告仍以紙筆寫出「氣不
    出來」、「耳鼻喉科醫生」，約過15分鐘即22時許，值班之
    耳鼻喉科醫師即被告丁○○與被告己○○一同進入病房，被
    告丁○○經由纖維內視鏡，發現氣管呈紅腫狀態，並向被告
    己○○表示：「從內視鏡可以看到下面還腫腫的，像這種情
    形怎麼可以換成鐵管呢？」隨後即將鐵頭氣切管又換成塑膠
    頭氣切管。此時，原告努力吸了3、4口氣，寫下「吸不起來
    」，惟被告丁○○仍氣定神閒地指著血氧指數稱：「現在還
    95左右，不用緊張啦，有我在！」並未再作進一步之處置。
    22時20分許，原告再度寫下「不能呼吸」，且血氧指數一直
    下降，經急救後終因腦部缺氧昏迷，迄今仍呈植物人狀態。
  (二)按人體腦部若缺氧時間過久，即會造成腦部缺氧性病變，產
    生難以回復損害，故任何醫療行為，自當注意此一危險性，
    而需採取預防及必要之醫療措施。查被告丙○○明知原告氣
    管仍呈紅腫狀態，不宜太早將塑膠頭氣切管更換為鐵頭氣切
    管（因鐵頭氣切管容易脫落），卻於氣切手術2天後即更換
    為鐵頭氣切管，且未將該鐵頭氣切管繫妥導致鬆脫。而小兒
    科醫師即被告己○○未會同耳鼻喉科醫師診斷，即胡亂將氣
    切管拔出又置入，導致原告氣管痙攣，陷入無法通氣。另被
    告丁○○於原告呼吸困難接連以紙筆寫下「吸不上來」、「
    不能呼吸」，及血氧指數急速下降之際，未採取緊急方式以
    建立呼吸道，並維持一定的肺部通氣量，導致原告缺氧昏迷
    成為植物人，是被告醫師3人醫療行為，均有過失至明。
  (三)按因故意或過失，不法侵害他人之權利者，負損害賠償責任
    ；又受僱人因執行職務，不法侵害他人之權利者，由僱用人
    與行為人連帶負損害賠償責任；又不法侵害他人之身體或健
    康者，對於被害人因此喪失或減少勞動能力或增加生活上之
    需要時，應負損害賠償責任；又不法侵害他人之身體、健康
    者，被害人雖非財產上損害，亦得請求相當之金額，民法第
    184條第1項前段、第188條第1項、第193條第1項、第195 條
    第1項分別定有明文。查被告醫師3人均受雇於被告醫院，是
    被告醫院對於被告醫師3人之過失侵權行為，亦應連帶負損
    害賠償責任。爰依上開規定，請求被告連帶賠償下列損害：
  1.喪失勞動能力之損害：
    原告成為植物人後，已完全喪失勞動能力。查原告於54年4
    月24日出生，成為植物人時年滿39歲，則自原告成為植物人
    時至年滿60歲退休止，尚可工作20年。原告固為家庭主婦，
    但原具有勞動能力，茲以勞委會規定最低月基本工資15,840
    元標準，計算原告於該期間之喪失勞動能力損失，並按霍夫
    曼計算法扣除中間利息，其喪失勞動能力之損害為2,683,18
    2 元（計算式：15,840×12×14.0000000＝2,683,182）。
  2.增加生活上之需要：
    被害人因受傷需人看護，雖無現實看護之支付，亦應認被害
    人受有相當看護費之損害，得向加害人請求賠償；蓋因親屬
    照顧被害人之起居，固係出於親情，但親屬看護所付出之努
    力，並非不能評價為金錢，只因兩者身份關係密切而免除支
    付義務，此種親屬基於身份關係之恩惠，自不能嘉惠於加害
    人，故應衡量及比照僱用職業看護情形，認被害人受有相當
    於看護費之損害，得向加害人求償。查原告自94年3月17日
    由加護病房轉一般病房後，即由其配偶即法定代理人甲○○
    全天照料看護，依現今醫院特別看護收費標準每日2千元計
    ，爰請求94年3月17日起至95年1月10日止，合計300日之看
    護費用60萬元。另原告日後須轉由植物人收容照護中心照顧
    ，經查植物人收容照護中心每月之看護費為2萬2千元，以內
    政部統計之臺灣地區女性平均餘命，推定原告尚有37年生存
    期間計算原告於該期間之支出，並按霍夫曼計算法扣除中間
    利息，其應支付之看護費為5,616,492元（計算式：22,000
    ×12×21.0000000＝5,616,492）。故原告增加生活上需要
    部分合計6,216,492元。
  3.精神慰撫金：
    原告遭逢此醫療事故時年僅40歲，不僅原本美滿家庭生活頓
    成泡影，更因此累及家人，所受痛苦難以言諭，爰請求300
    萬元之精神慰撫金。
  (四)有關本件鑑定報告之作成，係依本件有利害關係之被告醫院
    及被告醫師與護士於事發後所寫之醫療「書面紀錄資料」為
    依據，其客觀性與關連性已令人質疑？其次，本件鑑定報告
    之鑑定範圍，亦僅以被告醫院本身提供之病歷書面資料及X
    光碟片等物件，其是否真實紀錄事發情況，或已遭被告等作
    部份竄改，其客觀性與關連性更不無可疑？此部分可從醫師
    紀錄第8頁至第10頁（即在事發日期94年2月16日至2月17 日
    ）前後之時間及日期順序混亂、刪改、內容矛盾，甚至與護
    理紀錄互異等可明顯看出。故縱令本次行政院衛生署之鑑定
    書認為被告「其醫療處置未有延誤與不當之處，亦僅能顯示
    被告所提出之「醫療書面紀錄資料」，其在主觀上係認為「
    醫療處置書面紀錄未有延誤與不當之處」而已，容係其免責
    之抗辯；不能與原告所受實際上侵害之發生相提並論。惟如
    採本鑑定書為證據，請限縮其為標準作業流程時之參考，容
    與本件實際侵害之發生，仍有個案上之差異；且該鑑定報告
    避重就輕之情狀顯而易見，倘被告等未有延誤與不當之醫療
    處置，怎會發生70分鐘血氧指數低於百分90以下之情狀？該
    鑑定報告之可信性容屬可疑。因此，依本件有利害關係之被
    告醫院及被告醫師與護士於案發後所寫之醫療書面紀錄資料
    」所作成之本件鑑定報告，應不可採。
  (五)查原告於94年2月14日下午14時55分施行氣切手術，並於手
    術後第二天（同年2月16日）更換鐵製氣切管。按手術後第
    二天即更換鐵製氣切管，因鐵製氣切管本較易滑落，且原告
    之「氣切重置呼吸道」尚未形成，倘萬一氣切鐵管滑落，則
    極易造成氣切鐵管不易置入，及原告呼吸困難等危急情況。
    依醫師法第12條之1醫師告知之義務規定：「醫師診治病人
    時，應向病人或其家屬告知其病情、治療方針、處置用藥、
    預後情形及可能之不良反應。及醫療法第81條之醫療機構之
    告訴義務規定：「醫療機構診治病人時，應向病人或其代理
    人等告知其病情、治療方針、處置用藥、預後情形及可能之
    不良反應」。且原告係患有喉結核及肺結核，導致兩側聲帶
    麻痺、上呼吸道狹窄之病人，故被告醫師應特別注意並善盡
    上開告知義務，惟被告丙○○竟未於施行氣切手術前及更換
    鐵製氣切管後善盡告知義務，致令原告於94年2月16日下午
    20時50分於不知情之情況下，逕自行下床上洗手間，而發生
    原告甫繫上之鐵製氣切管滑落一半情形。並造成原告呼吸困
    難，及後續被告醫師一連串急救延誤之情況。因此，被告丙○○有明顯疏失。
  (六)被告醫師依當時醫療知識、所有客觀情狀及當時醫療之科技
    水平，應可判斷對於原告當時狀況，至少應善盡其告知義務
    ，以保護原告在醫療過程中之安全，降低醫療事故發生之風
    險。被告醫師在其專業領域內，或許依其經驗法則判斷認為
    僅為醫療行為即已足，但是其未為風險之告知（如可能不良
    反應），療程應注意事項之說明（治療方針）及預後應如何
    之處理告知，顯而易見疏於醫師應為告知義務，而有明顯疏
    失。
  (七)按氣切管一般繫法乃緊繫於脖子，其間隙約僅留1根手指頭
    之寬度而已，而原告之點滴管則繫於其手腕，何以會發生「
    依病例護理紀錄，應為氣切管不小心被點滴管拉扯出來導致
    」？試問該點滴管如何將氣切管拉扯出來？一般而言，氣切
    手術做完之後，其固定於脖子上之氣切固定帶僅有1隻手指
    之空隙，而固定在手上的針頭插座，從實務上而言，應係緊
    貼手臂，只有一小部分會露出，此乃避免鉤到東西；此時，
    依人體工學或姿勢上，實難想像或操作其為鉤到而掉落。何
    況當時紀錄之護士陳雅惠並未在場，竟謊稱係「家屬代訴」
    ？到底是那位家屬代訴？事發當時僅有甲○○在場，怎會不
    知此事？護士陳雅惠所記載護理紀錄係事後作成，其為卸責
    所為紀錄，已不可信。另外，甲○○當時（20時50分）確實
    並未將鐵製氣切管反射性壓回，而是緊急按急救鈴請求醫院
    幫忙，惟竟於30分鐘後（即21時20分）耳鼻喉住院醫師即被
    告丁○○始前來處理。另查，陳雅惠之紀錄矛盾處亦可於其
    護理紀錄中可見，例如其於20時50分紀錄「‧‧‧滑出約有
    一半」、20時51分時卻又紀錄「‧‧‧消毒完把鐵製氣切套
    滑脫一半予以插回」。短短1分鐘完成脫落、壓回、消毒後
    再插回等數次，已不可能。再退萬步言，若被告醫師對於系
    爭氣切鐵管真有繫緊，理應足以應付原告之生活起居，包含
    飲食、盥洗及上洗手間等生活必須之動作，何以原告於事發
    當日下午更換鐵製氣切管，晚上8點多上洗手間時即發生滑
    落？足見原告鐵製氣切管脫落，全因被告醫師未將系爭氣切
    鐵管繫緊所致。且綜觀整個醫療流程，顯見被告醫師並未確
    實評估原告之病情，被告依其專業知識對氣切管脫落之風險
    應知之甚明，惟在醫療過程中仍未為適當之防範，乃導致此
    次不幸事件之發生。因此，被告丙○○有明顯疏失。
  (八)依行政院衛生署鑑定書第四點，原告原請求鑑定事項為事發
    當日（即94年2月16日）21時47分至22時55分，原告血氧指
    數降為70％至80％間長達70分鐘，致原告後大腦功能受損成
    為植物人。惟上述鑑定報告竟回覆：「依護理紀錄，21時45
    分病人呼吸費力，有喘鳴聲，血氧濃度91％至95％，21 時
    47分血氧濃度70％至80％，應非所謂70％至80％間達70分鐘
    。」卻未針對上開時點（即21時47分至22時55分）原告之血
    氧指數長期處於80％間長達70分鐘作進一步回覆？故此鑑定
    書避重就輕之情形，可見一斑。再依臺大醫院鑑定案件回覆
    書：「依神經內科醫師之意見，知原告於急救過程中，血氧
    指數曾降為70%至80%間約70分鐘，有可能是造成原告之後大
    腦功能受損的原因之一。」準此，即依護理紀錄所載，事發
    當日（即94年2月16日）21時47分至22時55分，原告血氧指
    數降為70％至80％間長達70分鐘之久，惟被告醫師竟未及時
    建立有效呼吸道，使氧氣得以進入，是造成原告後大腦功能
    受損的主要原因。因此，被告己○○、丁○○均有明顯疏失
    。因之，行政院衛生署鑑定書之憑信性，實已產生嚴重之動
    搖。且上開鑑定書並未提出涉及或討論到在個案處理上之瑕
    疵，僅論及該醫療處置未有延誤或不當，應排除其適用。
  (九)原告原為接受施行氣切手術之病人，如今卻成植物人。依民
    事訴訟法第277條之舉證責任分配原則規定，試問氣切手術
    之病人因氣切管滑落與造成植物人之因果關係如何？若依上
    開臺大醫院鑑定報告，原告係因缺氧長達70分鐘所致，則為
    何被告醫師竟任原告持續缺氧長達70分鐘之久，而未積極尋
    求其他有效方式（如擴大氣切手術），以建立呼吸道使氧氣
    進入？按一般人持續缺氧達5分鐘以上，即已進入昏迷狀態
    ，而原告竟持續缺氧長達70分鐘之久，被告醫師豈無疏失？
  (十)爰依侵權行為損害賠償及僱用人責任等法律關係，請求被告
    連帶給付原告11,899,674元，及自起訴狀繕本送達被告之翌
    日起至清償日止，按年息百分之5計算之利息等語。
二、被告辯稱：
  (一)原告因呼吸困難數月，常覺無法呼吸，於94年1月17日至被
    告醫院耳鼻喉科，由主治醫師吳醫師診治。經聲帶影像檢查
    後，發現原告上喉部長滿腫瘤，導致聲帶運動受限並呼吸道
    狹窄，吳醫師遂將原告轉介到被告丙○○之門診。被告丙○○檢視原告病況後，懷疑原告乙○○罹患喉部腫瘤。經與原
    告及其配偶甲○○詳細討論後，決定做切片化驗，並用雷射
    切掉部分腫瘤，以建立呼吸道。
  (二)94年1月10日麻醉前評估，發現原告抽血檢查值中血紅素（
    Hb）為6.1（不及正常人一半），對麻醉及手術可能有危險
    性。被告丙○○希望原告先看血液科，以找出貧血的原因，
    但原告覺得呼吸很困難，也願意接受麻醉及手術風險。當天
    進行手術，冷凍切片報告為pyogenic granuloma（發炎後長
    出之組織），手術順利完成。隔天，原告呼吸困難情況改善
    不少，被告丙○○再次向原告說明手術過程中之發現及原告
    血紅素太低等情形，並為其掛血液科後出院。94年1月15 日
    ，原告回診時，精神狀況改善不少，永久病理報告為Caseou
    s necrosis（乳酪狀壞死組識），是肺結核菌造成的特有破
    壞之病理現象。
  (三)原告於94年2月12日又因呼吸不順到被告醫院急診求診，因
    貧血問題嚴重收住血液內科病房，並予以輸血、給氧氣及症
    狀治療。同年月14日，因症狀持續，血液科醫師會診被告丙○○，經被告丙○○以聲帶錄影檢查後發現，原告之雷射傷
    口完全恢復，且結核菌造成呼吸道腫瘤也因服用抗結核菌藥
    而獲得改善，但是結核菌破壞組織後的結疤，拉緊聲帶致無
    法打開呼吸，加上服藥後常嘔吐的胃酸刺激聲帶腫起而發炎
    ，聲門只剩殘存的小縫喘息。而因被破壞的聲帶非短時間內
    可恢復，且患者隨時會有上呼吸道阻塞的危險性，故建議做
    氣管切開，以建立通暢的呼吸管道。經原告及其配偶甲○○
    討論後，並說明手術過程及可能併發症，當天下午即進行氣
    管切開手術。
  (四)被告丙○○於94年2月15日查房時，原告呼吸順暢，傷口佳
    ，但因為痰多，咳嗽及無法說話而覺得不舒服。被告丙○○
    遂向原告說明此症狀是因塑製氣切管刺激氣管內壁造成，並
    將昨日手術過程詳細告知原告，且特別囑咐因呼吸道是靠此
    氣切，必須好好保護，並解釋塑製氣切管及鐵製氣切管的優
    缺點等。並告知待明天下午查看傷口，如傷口良好會更換鐵
    製氣切管，之後卡痰、咳嗽及說話的問題會改善很多。
  (五)被告丙○○於94年2月16日下午3時許，請原告至耳鼻喉科門
    診檢查氣切傷口，發現傷口乾淨無感染現象，遂為原告更換
    鐵製氣切管。被告丙○○在確認綁線牢靠後，並觀察原告之
    呼吸情形，見原告呼吸順暢、無不適情形，即教育原告及家
    屬鐵製氣切管的用處及相關照顧問題，並鼓勵患者多下床走
    動，可幫助排痰，並可及早恢復正常生活。原告換完鐵切後
    ，覺得改善很多，食慾及心情都明顯變好。詎同日約晚上9
    時許，原告如廁時因手腕點滴管勾到氣切管，致使鐵切滑脫
    一部分。此時，甲○○即反射性地將氣切管按回。但原告仍
    覺不舒服，遂呼叫護士通知當日內科值班醫師即被告己○○
    前往處理。
  (六)被告己○○前往檢視原告時，發現氣切管之位置有所偏差，
    遂為原告將氣切管復位。復位後，原告之血氧濃度均維持於
    正常之數值。惟因原告仍反應其感覺不舒服，被告己○○隨
    即通知耳鼻喉科值班醫師即被告丁○○前往檢查。
  (七)被告丁○○到達病房時，發現該鐵製氣切管雖仍在脖子上原
    先的位置，卻可聽到原告有很明顯因氣道狹窄所引起的Weez
    ing吹簫聲。經以內視鏡檢查後，發現原告有氣管內管腔縮
    小之情形。並同時向甲○○說明及讓他經內視鏡觀看氣管內
    實際的情形。因當時原告已出現氣道狹窄所起的Wheezing（
    吹簫聲），故必須立即更換加長型的塑製氣切，方可通過管
    狹窄處，以維持氣管的通順，必要時尚可供急救之用。甲○○經被告丁○○解釋後，同意更換氣切管，而原告當時之血
    氧濃度亦未有所變化。
  (八)氣切管更換後約5分鐘，原告表示不舒適，並出現血氧濃處
    下降之情形。此時因已更換為加長型塑製氣切管，內視鏡可
    檢視到氣管更下方處發生嚴重的氣管收縮痙孿現象，幾乎看
    到不呼吸道。被告丁○○此時隨即給予類固醇，並啟動院內
    急救作業，由麻醉科，內科及耳鼻喉科醫師進行急救。血液
    科主治醫師及被告丙○○也在接到通知後趕到。原告在急救
    生命跡象恢復穩定後，送入加護病房，由耳鼻喉科，神經內
    科，血液科，胸腔內科，感染科醫師合力細心照顧。1個多
    月後狀況穩定，轉普通病房，現僅使用口服藥物，原告之呼
    吸及貧血問題都獲得進步，不需呼吸器及氣切管，靠永久氣
    切維持通暢的呼吸道，血紅素也在獲得充份營養，升到正常
    值14.1。
  (九)原告因缺氧而導致腦部病變，其主要原因乃為氣管收縮痙攣
    所致。而氣管收縮痙攣之原因，舉凡過敏原、藥物、環境、
    工作、感染，甚至運動及心理因素，均可能發生氣管痙攣的
    現象。因此，在目前醫學臨床實務上，對於氣管痙攣，並無
    法事先得知及預防。而最有效之治療方法，就是以類固醇治
    療。原告在接受氣切手術置放塑膠氣切管之時，至更換為鐵
    製氣切管後，均未發生任何異狀。甚至，原告之精神及心情
    尚明顯變好，足徵被告丙○○為原告更換鐵製氣切管並無不
    妥。且依文獻記載，塑切更換為鐵切之時間，約為2至5天，
    故被告丙○○手術完成後2天為原告將塑切更換為鐵切並無
    不當之處。94年2月16日晚上9時許，原告如廁時不小心以點
    滴管將氣切管拉出一半，此時對於原告之氣管而言，已受有
    相當之刺激，詎甲○○又反射性地將氣切管按回錯誤之位置
    上，又使原告之氣管再度受到外物刺激，致原告之氣管因受
    刺激而產生氣道狹窄之症狀。因此，被告己○○雖將原告之
    氣切管扶正到正確位置後，原告仍有不舒服感。嗣被告丁○○將原告之氣切管更換為加長型之氣切管，使氣切管之長度
    能通過氣道狹窄處，讓原告能順利呼吸。詎約5分鐘後，原
    告氣管之更下方部位，即發生嚴重氣管收縮痙攣現象，被告
    丁○○隨即以類固醇治療，並啟動院內急救機制。是以，原
    告乙○○產生氣管痙攣之主因，即是因原先之氣切管被外力
    不當拉出，復被外力不當按入所導致，與被告醫師之醫療行
    為並無關係，實難謂被告醫師有何過失之處。
  (十)本件鑑定均由原告聲請，其鑑定報告並無違誤，被告醫師均
    無疏失。原告不得以鑑定報告對其不利，遽認不可採。原告
    顯以非專業人員之角度，批評鑑定報告，顯為延滯訴訟，其
    聲請訊問證人亦無必要。
  (十一)綜上所述，被告醫師均無醫療過失，被告醫院亦毋庸負責，
    則原告請求被告連帶賠償，均無理由，爰請求駁回原告之訴
    等語。
三、兩造不爭執事項：
  (一)原告於94年2月14日因呼吸不順至被告醫院求診，於94年2月
    14日由被告丙○○為其施行氣切手術。
  (二)被告丙○○於94年2月16日下午3時許為原告將塑製氣切管更
    換為鐵製氣切管。
  (三)原告最後因缺氧而導致腦部病變，已成植物人。
四、兩造爭執事項：
  (一)原告成為植物人，是否可歸責於被告醫師前開醫療行為？兩
    者之間有無相當因果關係？
  (二)被告對於原告是否應負損害賠償責任？損害額？
五、按基於民事訴訟之辯論主義與處分權主義，及適用誠實信用
    原則及訴訟契約法理，當事人就爭執事項，已協議或推薦由
    特定鑑定機關或團體或其他專業人士為鑑定者，該鑑定結果
    ，除經兩造同意不採取或顯有違法失當情形外，兩造應受其
    拘束，法院亦不宜摒棄鑑定結果不採，另為事實認定。本院
    依原告推薦及聲請，先後囑託國立臺灣大學醫學院（以下簡
    稱臺大醫學院）、行政院衛生署醫事審議委員會鑑定，被告
    嗣後亦同意該等鑑定機關進行鑑定。揆諸前開說明，該等鑑
    定機關鑑定結果，無論對於何造有利或不利，除有違法或失
    當之情形外，兩造均應受其拘束，不得事後任意託詞翻異。
六、原告主張被告醫師治療原告疾病時有醫療過失等語，然此情
    均為被告堅詞所否認，並以前詞置辯。
七、經查：本院經原告推薦及聲請，先後囑託臺大醫學院、行政
    院衛生署醫事審議委員會分別鑑定或說明下列事項：「被告
    丙○○、己○○及丁○○3位醫師於治療原告時，關於術前
    診斷、執行手術過程、術後治療，是否符合原告所罹疾病之
    標準治療作業程序？是否有疏失之處？」、「檢送原告之診
    斷書、病歷、護理紀錄、兩造聲請狀及行政院衛生署95年12
    月25日書函作附件，請行政院衛生署醫事審議委員會參酌原
    告之病歷、護理紀錄、診斷書等資料，鑑定被告丙○○、己○○、丁○○等醫師於治療病患乙○○時，關於術前診斷、
    執行手術過程、術後治療各方面，是否符合該病患所罹疾病
    之標準治療作業程序？是否有疏失之處？病患乙○○目前處
    於植物人狀態，是否可歸責於被告醫師？與被告醫師之醫療
    行為有無相當因果關係？其具體理由為何？併請就兩造聲請
    狀所載問題一併鑑定說明。」
八、經臺大醫學院先後以95年8月3日 (95)醫秘字第2024號函、
    95年9月27日 (95)醫秘字第2588號函、96年1月2日 (95) 醫
    秘字第3246號函檢附鑑定（諮詢）案件回覆書內容略以：「
    依所附病歷記載判斷：(1)術前診斷：病患於94年1月曾住院
    並接受手術切片，知患有喉結核腫瘤並接受治療；94年2 月
    12日達急診，經急診醫師照會耳鼻喉科，進行內視鏡檢查，
    發現上呼吸道因喉結核併聲帶沾黏，故建議進行氣切管切開
    手術（於94年2月14日），其術前診斷並無不當之處。(2)執
    行手術過程：依94年2月14日之手術及麻醉紀錄與術後記錄
    ，恢復室評估單等，並無不當之處。(3)術後治療：塑膠製
    之氣切管在手術後多久更換為鐵製氣切管，並無一定準則，
    端視病患之疾病本身和肺部及呼吸道狀況而定。由手術者及
    照護者依臨床狀況而加以判定。氣管痙攣多因本身呼吸道
    較敏感而易有類似氣喘之氣管或支氣管痙攣情形，除非有過
    去病史，否則多無法事先預測得知。氣管痙攣發生時，並
    無完全有效之急救方法，一般而言，必須給予充分氧氣及呼
    吸支持，適時給予一些減少呼吸道腫脹或持續收縮之藥物注
    射或局部沖洗，交替施行，但其效果亦非絕對有效。引起
    氣管痙攣多為患者本身體質因素加上呼吸道感染等外界刺激
    因素而誘發產生，但仍有許狀況是突發性而難以預防的。」
    、「(1)關於申請狀第(二)事項：依病歷記載，被告（醫師）接
    獲護理人員轉告知狀況後，將半脫落之氣切管插回，當時患
    者之血氧仍維持95%以上，並有請耳鼻喉科醫師協助，其處
    理過程應無問題。第(三)事項：依病歷記載，置換長型塑膠氣
    切管之過程，患者有支氣管痙攣之情形，此為緊急狀況下常
    見之呼吸道現象，被告（醫師）曾以類固醇及Bosmin等藥品
    緩解患者之狀況，因效果不彰，始決定會同總醫師以氣切包
    作進一步處理；其處置過程乃依一般醫理之判斷，至於過程
    中患者血氧是否有降低而導致後續狀況，病歷中並無記載，
    無法判斷是否延誤。第(四)事項：依病歷記載之時間，被告（
    醫師）並無申請狀所說的延誤情形‧‧‧(2)依病歷之時間記
    載，被告（醫師）等之術後治療符合該患者之治療標準程序
    ，惟該患者之術後狀況，並非如一般患者之常見狀況，而是
    有疑似脫落，支氣管痙攣等狀況，而被告（醫師）等也作了
    緊急處置因應，並且竭力救治，並無明顯疏失。」、「‧
    ‧‧第(二)項：依病歷記載，於2月16日21:30，耳鼻喉科醫師
    曾以內視鏡檢視病患呼吸道，發現有呼吸道結核菌感染而導
    致肉芽阻塞及支氣管痙癵之情形，並進而導致病人後續仍有
    呼吸不順之狀況，所以也在病患家屬同意之下於21:45置換
    塑膠氣切7號套管，並以內視鏡確認套管置於氣管內。因此
    後續病患於21:47時，血氧下降至70-80%的原，應非氣切管
    未正確插回所致‧‧‧」
九、經行政院衛生署於97年4月30日以衛署醫字第0970200149號
    書函檢附鑑定書之鑑定意見內容略以：「綜合病程紀錄，本
    案為一肺結核及喉結核導致兩側聲帶麻痺、上呼吸道狹窄及
    氣胸病例，經氣切術後，目前處於植物人狀態。(一)依病情需
    要。例如：若痰液黏稠而結塊導致氣切之管腔部分阻塞，可
    考慮較早更換；由於老人傷口癒合較慢，則考慮較晚更換，
    無一定之時間點。醫師丙○○在術後48小時更換氣切管，並
    無違背醫療原則。氣切管鬆脫之原因眾多，舉凡劇烈咳嗽，
    氣切管固定之束帶或縫線滑脫或受外力斷裂，均有可能。依
    病歷護理紀錄，應為氣切管不小心被點滴管拉扯出來導致。
    (二)依病歷紀錄，2月16日21:30醫師丁○○以內視鏡經氣切管
    觀察呼吸道，先確定氣切管位置，又見氣管黏膜增厚及氣管
    管腔極度狹小，遂建議家屬改放置加長型氣切管，並於21:
    45時置放完成，已有施行加長型氣切管放置之處置。本案病
    人因肺結核及喉結核，導致兩側聲帶麻痺，聲帶無法打開，
    僅餘一縫隙，實施氣管切開術將空氣直接通過氣切管進入主
    氣管、支氣管及肺臟，以期繞道狹窄聲帶區域，為公認之標
    準作法。否則，往往在聲帶略微水腫（例如感冒）或黏稠痰
    液堵到時，即有猝死之可能。在氣切管鬆脫後，氣切管之管
    腔常離開主氣管而導致呼吸困難，此時以內視鏡伸入氣切管
    內，直接目視主氣管構造，以確定氣切管位置，為耳鼻喉科
    之可靠檢查。氣切包為實行氣管切開術時之手術器械，然而
    氣管切開術僅能針對上呼吸道（由鼻孔至聲帶區域，聲帶約
    在喉結下1公分處）阻塞問題，已行氣切術之病人，一般即
    無在床邊置放氣切包之必要。本案病人有肺結核、氣管痙攣
    及氣胸等，均屬下呼吸道之疾病，無法以單一氣切處置即可
    治療，同時氣切之傷口已接近胸骨，氣管愈往下方則愈變深
    （遠離皮膚表面），並有胸骨之阻擋及血管破裂流血而阻礙
    視線等等因素，使得擴大氣切傷口，重放氣切管之步驟均相
    當困難。故醫師至22：34行氣切包手術，並未延誤。(三)查病
    歷紀錄，耳鼻喉科值班醫師丁○○被通知後，於21:20 到達
    病房進行一連串處理動作，包含以喉纖維內視鏡檢查鐵製管
    氣切管位置，以及更換加長型塑膠氣切管後，再以喉纖維內
    視鏡檢查氣切管位置在氣管內無誤，此時病人血氧指數保持
    91-95%，其醫療處置並未有延誤與不當之處。再查病歷紀錄
    ，21:47血氧指數降至70%-80%，醫師立即使用藥物試圖解除
    氣管痙攣造成之呼吸道阻塞，以及使用急救袋壓迫氧氣進入
    氣管，同時通知各科醫師前來協助，其醫療處置亦未有延誤
    與不當。(四)依護理紀錄，21:45病人呼吸費力，有喘鳴聲，
    血氧濃度91至95%，21:47血氧濃度70至80%，應非所謂70至
    80%達70分鐘。依病歷紀載，醫師對病人之診療過程，符合
    醫療常規，尚未發現有何疏失之處。」
十、經細察前揭鑑定內容，可知鑑定機關臺大醫學院及行政院衛
    生署醫事審議委員會，已就本院囑託鑑定事項及兩造陳報狀
    所臚列問題，詳加鑑定。其函覆內容不僅具體明確，而且理
    由完備綦詳，更完整闡述被告醫師所為醫療行為已符標準治
    療作業程序，自屬可採。再加以臺大醫學院為國內普偏公認
    最權威教學醫院之一，其中行政院醫事審議委員會更為國內
    法定醫療糾紛最高鑑定機關。該等機關所出具鑑定報告，揆
    諸前揭民事訴訟之辯論主義與處分權主義，及適用誠實信用
    原則及訴訟契約法理，在原告未舉證有何違法或失當情形前
    ，兩造均應受其拘束，不得事後任意託詞翻異。本院亦不宜
    摒棄前開鑑定結果不採，另為事實認定。至於原告雖主張被
    告醫師前開醫療行為有過失，未確實評估病情，未適當防範
    病情，延誤病情，未及時搶救，前開病歷紀錄可能遭竄改或
    記載不實，前開鑑定報告避重就輕且有偏頗，及原告成為植
    物人乃被告醫師醫療行為所致各節，顯然均出自其主觀臆測
    或片面之詞，更與前開事證不符，尚難採信。
十一、綜上所述，被告醫師前開醫療行為既疏失之處，原告復不能
    提出具體證據證明被告醫師有何醫療過失，則原告本於侵權
    行為損害賠償及僱用人責任等法律關係，請求被告應連帶給
    付原告11,899,674元，及自起訴狀繕本送達被告之翌日起至
    清償日止，按年息百分之5計算之利息，為無理由，應予駁
    回。
十二、本件判決之基礎已臻明確，兩造其餘攻擊防禦方法及舉證，
    經審酌後於判決之結果並無影響，爰不再贅詞論列。
十三、訴訟費用負擔之依據：民事訴訟法第78條。
中    華    民    國    97    年     6    月    13    日
                      民事第一庭   法  官  陳正禧
上正本係照原本作成。
如對本判決上訴，須於收受送達後20日內向本院提出上訴狀。
中    華    民    國    97  年       6    月    16    日
                                   書記官  蕭美鈴


司法院資訊處製作；財團法人民間司法改革基金會備份。
